臺灣桃園地方法院刑事判決　　　　　　　　　　　　八十九年度訴字第一五一六號
　　公　訴　人　臺灣桃園地方法院檢察署檢察官
　　被　　　告　戊○○
　　選任辯護人　卓聖圍律師
　　被　　　告　丙○○
　　選任辯護人　李國盛律師
　　被　　　告　丁○○
右列被告等因違反台灣地區與大陸地區人民關係條例等案件，茲檢察官聲請簡易判
決處刑（八十九年度偵字第三六九三號），經本院改用通常程序審理後，判決如左：
    主  文
戊○○、丁○○、丙○○共同行使明知為不實之事項，而使公務員登載於職務上所掌
之公文書，足以生損害於公眾，戊○○、丁○○均處有期徒刑伍月，丙○○處有期徒
刑肆月，如易科罰金，均以參佰元折算壹日。
    事  實
一、戊○○、丙○○與丙○○之兄丁○○三人均係朋友關係，為使大陸地區人民丁○○得以探望妻子之探親名義來台，三人竟共同基於行使使公務員登載不實之公文
    書之犯意聯絡，決議由戊○○與丁○○辦理假結婚，待丁○○取得中華民國身分
    證後，由丁○○給付新台幣（下同）十五萬元予戊○○之方式，先於民國八十八
    年八月九日，由羅佩琪與丁○○在大陸福建省福州市民政部辦妥結婚登記，取得
    公證書後，於八十八年十月二日，由丙○○陪同羅佩琪至新竹縣湖口鄉戶政事務
    所，持上開大陸地區「福建省福州市公證處」所出具之結婚證明書及財團法人海
    峽交流基金會證明書，辦理羅佩琪與丁○○之結婚登記，使該戶政事務所承辦之
    公務員誤認為該二人確已結婚，而將該不實之事項登載於其職務上所掌管之公文
    書上，並據以核發戶籍謄本，足以生損害於戶政機關對於戶籍管理之正確性。戊○○又於八十八年九月十七日填具委託書，委託丙○○辦理丁○○之申請來台入
    境手續，丙○○遂於八十八年十月四日，持上開結婚登記之戶籍謄本至內政部警
    政署入出境管理局申請丁○○以探望戊○○之探親名義入境台灣地區，後經內政
    部警政署入出境管理局於受理上開申請審查作業時，發現羅佩琪與丁○○女大男
    小，且相差十五歲，而循線查悉上情。
二、案經桃園縣警察局移送台灣桃園地方法院檢察署檢察官偵查起訴。
    理  由
一、訊據被告戊○○、丙○○及丁○○三人固承認有於右開時、地由戊○○與丁○○
    至大陸地區福建省福州市辦理結婚登記，並由丙○○陪同戊○○至新竹縣湖口鄉
    戶政事務所辦理上開結婚登記，再由戊○○委託丙○○辦理丁○○以探親名義申
    請來台手續之事實，惟均否認有何行使使公務員登載不實公文書之犯行。戊○○
    辯稱：其與丁○○係於丁○○來台探親（緣丁○○前曾以探視祖母李依仙為由來
    台）期間於中壢市華勛市場賣玉時認識，當時彼此即有往來並論及婚嫁，此有戊○○之子甲○○可證，再戊○○與丁○○結婚前夕，曾與丁○○之家人有共同出
    遊及宴客之照片，顯見戊○○與丁○○二人確有真感情並有結婚之形式，至其於
    偵查及法院受訊問時，曾稱係假結婚，乃因上法院緊張所致云云。丙○○辯稱：
    戊○○於警訊中承認假結婚係受警員高南光之欺騙，實則戊○○與丁○○在八十
    七年間丁○○來台探親時認識，日後兩人感情漸篤，遂決定於八十九年八月九日
    赴大陸結婚，此均有戊○○與丁○○及其家人出遊及宴請賓客之照片可證；況丁○○之父乙○○為馬祖人，於八十九年六月十二日已向桃園縣警察局戶口課申請
    定居，並於八十九年七月十日取得中華民國身分證，是丁○○若欲來台亦可以依
    親方式迅速取得中華民國身分證，若以依配偶方式，因有數額限制，約須待民國
    一百年之後才能取得中華民國身分證；至丙○○確知丁○○與戊○○係因感情而
    結婚，並基於兄弟情誼協助識字不多之戊○○前去辦理結婚登記、申請丁○○入
    境等手續，並無偽造文書之犯意云云。丁○○則辯稱：伊與戊○○真有感情才結
    婚云云。經查：
（一）、戊○○與丁○○確係假結婚，丙○○亦知情等情，業據被告戊○○於偵查中
        供稱：「（怎麼認識丁○○？）認識，不太熟悉，約八十七年在菜市場認識
        ，那時他在賣玉。」、「（是否與丁○○假結婚，取得來台資格？）丁○○
        說想來台，請我幫忙，利用結婚的方式。」、「（丁○○是否說要給你錢？
        ）本來說身分證取得後，就給我十五萬元。」、「丙○○是否知道你們假結
        婚之事？）知道，因我們都是朋友。」等語在卷（見偵查卷第三六至第三七
        頁）；又其於八十九年十一月十七在其選任辯護人之陪同下至本院受訊問時
        ，亦供稱：我與丁○○是假結婚，要讓他能夠來台定居取得身分證等語，至
        本院問及其有無與丁○○談妥以十五萬元虛偽結婚，其則沈默不語（見本院
        該日筆錄）。是戊○○雖辯稱其警訊筆錄不實，然其於全程錄音、有嚴格程
        序保障之偵查程序中，仍自承有假結婚之事實；再其於八十九年六月十六日
        已選任辯護人，有委任狀一紙附卷可參，該辯護人就其在刑事訴訟上所得行
        使之權利應已詳盡告知，而其於上開期日至本院受訊問時，本院再度對其為
        訴訟上權利之告知，且其在辯護人之陪同下，仍為上開供述，自無法諉稱其
        係因緊張說錯話。再參酌戊○○於八十九年六月二十六日提出之答辯狀中，
        亦未爭執其警、偵訊筆錄係在警員之脅迫下或一時緊張所為，由此益見戊○○於偵查及本院前開期日訊問之供述，係屬真實。
（二）、再戊○○與丁○○就其等平日生活情形、交往之過程、結婚時之約定等事項
        ，所述多有不一。戊○○稱：丁○○在大陸沒有工作，在台灣賣玉，三個月
        回去一次，回去多久其不清楚，八十七年六月份二人認識後，大部分去吃夜
        市、看電影、逛街，認識一個多月後發生性關係，之後發生性關係有時候在
        其住處、有時候在旅館，有時候在丁○○家裡，結婚時丁○○有買金戒指兩
        個給其當信物等語。丁○○卻稱：伊在大陸種田、還有做點小生意，賣玉，
        一次回去二、三個月，認識戊○○後有去逛夜市，從來沒有一起看過電影，
        認識後約半年發生性關係，都是在戊○○住處，沒有去別的地方，結婚時沒
        有送信物，情人節時有送戒指等語（見本院九十年五月二十三日、同年六月
        二十七日訊問筆錄及九十一年四月十二日審理筆錄）。是戊○○及丁○○既
        稱二人認識一年多，係真心相愛始結婚，然則二人對於上開生活基本事項，
        卻有如此分歧之陳述，其等是否因真感情而結婚？實有可疑。
（三）、此外，復有財團法人海峽交流基金會八十八年十月一日核發之證明及中華人
        民共和國福建省福州市公證處閩榕民婚字第Ｗ0000000號公證書暨所附結婚
        證明書各一份、戊○○於八十八年九月十七日委由丙○○辦理丁○○入境手
        續之委託書、大陸地區人民進入台灣地區旅行證申請書、大陸地區人民進入
        台灣地區保證書、戶籍謄本及丁○○之入出境末端查詢報表各一紙附卷可憑
        ；而被告三人既係朋友關係，丙○○又係丁○○之弟，對於戊○○與丁○○
        婚姻之真假狀況，自有所知悉。是被告三人確有明知係假結婚仍至戶政機關
        辦理登記，並提出戶籍謄本而申請丁○○來台之行使使公務員登載不實之公
        文書之犯行。
（四）、被告三人雖提出戊○○與丁○○家人在大陸出遊及宴請賓客之照片做為佐證
        ，然上開照片並無顯示拍照日期，無從認定係於何時拍攝；再照片中戊○○
        與丁○○二人並無牽手、勾肩等親暱之動作，無法以此看出兩人之情誼深淺
        ；又被告三人既稱其等於八十七年間丁○○在華勛市場賣玉時，即相互認識
        而為朋友關係，則戊○○以朋友身份至大陸地區，而與丁○○之家人一同出
        遊拍照，亦與常情相符。況其等提出之大陸宴客照片，僅有丁○○之母及丁○○之鄰居坐於桌前之照片，根本無戊○○與丁○○在場或一同敬酒之照片
        ，自亦無法以此認定戊○○與丁○○在大陸有宴請賓客之事實。至丁○○提
        出其等在台灣所拍之結婚照及宴請賓客照片，均係於案發後丁○○於九十年
        五月間因本件訴訟得以來台時所拍攝，亦無法作為戊○○與丁○○於八十八
        年八月間是否有結婚真意之參考。
（五）、證人甲○○即戊○○之子固於九十年五月二十三日到庭證稱：知道戊○○與
        丁○○感情很好，他們八十八年結婚那一年我在外面唸書沒有在家住，回家
        時有時會看到丁○○去找戊○○，約去年時有聽說他們要結婚等語。惟甲○○為戊○○之子，為免戊○○遭受刑罰，而為有利於戊○○之證詞，屬實可
        能之事。再甲○○於八十八年間既未住家裡，對於戊○○及丁○○之感情狀
        況是否瞭解，亦有可疑，再參酌證人係稱戊○○於八十九年間提及要與丁○○結婚之事，時間點又與其等辦理結婚之八十八年間不合，是證人上開證言
        ，亦無法作為有利於被告三人之證據。
（六）、至丙○○稱：其父乙○○為馬祖人，於八十八年十月六日至醫院做ＤＮＡ檢
        驗，接著在大陸地區辦理身分證明之公證書，並於八十九年六月十二日申請
        在台定居，而於同年七月十日已取得中華民國身分證，丁○○自可以直系血
        親關係依親，迅速來台定居，並無假結婚之必要乙節，固據其提出國立台灣
        大學醫學院附設醫院診斷證明書、大陸地區親屬關係公證書、乙○○之大陸
        地區人民在台灣定居申請書等證物附卷可憑。然乙○○凡此聲請均係在戊○○與丁○○辦理結婚手續之八十八年八月九日、至戶政事務所申請結婚登記
        之八十八年十月二日、及丙○○申請丁○○來台之同年十月四日之後；是被
        告三人於商議以假結婚方式使丁○○以此名義來台探親之前，是否已知丁○○得以依親方式來台？實有疑問。蓋丁○○既認識戊○○一年多，感情甚篤
        ，其若早知可以依親方式迅速來台，為能早日與戊○○在台長相廝守，更應
        早日請乙○○辦理來台定居，使丁○○得以依親來台才是，豈有遲至與戊○○辦理結婚登記後，才由乙○○提出來台定居申請之理？丙○○上開辯解，
        亦無足採。
（七）、綜上所述，戊○○於偵查及本院初次訊問自白：被告三人均知其與丁○○係
        假結婚之供述既屬可採，又有公證書、戶籍謄本、入境申請書等證物可資佐
        證，被告三人之辯解又無可採，本件事證明確，被告三人犯行均堪認定。
二、核被告戊○○、丙○○、丁○○三人所為，均係犯刑法第二百十六條、第二百十
    四條之行使使公務員登載不實之公文書罪。被告三人就上揭犯行，有犯意之聯絡
    及行為之分擔，皆為共同正犯。又被告三人使公務員登載不實於所掌公文書後復
    持以行使，使公務員登載不實之低度行為應為行使之高度行為所吸收，均不另論
    罪。爰審酌被告戊○○及丙○○二人均無犯罪前科素行良好，有台灣高等法院被
    告全國前案紀錄表各一份附卷可參，丙○○犯罪動機係為安排其兄非法來台，戊○○則為十五萬元之利誘致犯本罪，對國內經濟產業及我國之戶籍管理產生之危
    害非輕，及被告三人均無悛悔實意等一切情形，分別量處如主文所示之刑。再按
    刑法第四十一條業已修正為：「犯最重本刑為五年以下有期徒刑之罪，而受六個
    月以下有期徒刑或拘役之宣告，因身體、教育、職業、家庭之關係或其他正當事
    由，執行顯有困難者，得以一元以上三元以下折算一日，易科罰金，但確因不執
    行所宣告之刑，難收矯治之效，或難以維持法秩序者，不在此限。」，並於九十
    年一月十日經總統公布，同年月十二日起施行，是被告犯後法律已有變更，惟適
    用新舊法比較結果，兩者並無不同，依刑法第二條第一項前段之規定，應適用新
    法處罰，併予說明。爰依修正後刑法第四十一條第一項前段規定，併均諭知易科
    罰金之折算標準。
三、公訴意旨另以：被告戊○○、丙○○與丁○○三人，明知丁○○係大陸地區人民
    ，未經許可不得入境台灣，竟商議由戊○○與丁○○辦理假結婚，使丁○○得以
    探親名義，申請入境，幸經內政部警政署入出境管理局於受理上開申請審查業務
    時，發現戊○○與丁○○女大男小，相差十五歲，循線查悉上情，而未得逞，因
    認被告三人亦涉有違反台灣地區與大陸地區人民關係條例第十五條第一款規定，
    而犯同法第七十九條第三項、第一項之使大陸地區人民非法進入台灣地區未遂罪
    嫌等語。惟按該法第七十九條之立法意旨為：邇來「蛇頭」（指安排大陸地區人
    民偷渡至大陸地區以外地區之人引介大陸偷渡客進入台灣地區），日趨猖狂，嚴
    重危害社會秩序及國家安全，自應依本條第一項予以懲處。次按台灣地區與大陸
    地區人民關係條例第十五條第一款係規定不得使大陸地區人民非法進入台灣地區
    ，並非規定不得使大陸地區人民無正當理由進入台灣地區，所謂非法進入台灣地
    區，依前述條例第十條第一項規定，係指大陸地區人民未經申請主管機關許可而
    進入台灣地區而言，最高法院八十四年台上字第一六○一號判決可資參照，是上
    開條文欲處罰之對象應係未向主管機關申請而偷渡來台之情形。查本件係由戊○○委託丙○○至內政部警署入出境管理局辦理申請丁○○來台之手續，已如前述
    ，該項申請縱因該局認有疑義，而未准許丁○○來台，究與完全未經申請而擅自
    偷渡來台之情形有別，是被告三人之犯行尚與上開條文之構成要件不符。惟公訴
    人認此部分如成立犯罪，與前開論罪科刑有罪部分，具有牽連犯之裁判上一罪關
    係，爰不另為無罪之諭知，附此敘明。
據上論斷，應依刑事訴訟法第二百九十九條第一項前段，刑法第二條第一項前段、第
十一條前段、第二十八條、第二百十六條、第二百十四條、修正後刑法第四十一條第
一項前段、罰金罰鍰提高標準條例第一條前段、第二條，判決如主文。
本案經檢察官李山明到庭執行職務。
中      華      民      國    九十一      年     四     月    二十六    日
                                臺灣桃園地方法院刑事第四庭
                                    審判長法  官   陳世宗
                                          法  官   林晏鵬
                              法  官   游士珺
右正本證明與原本無異。
如不服本判決，應於判決送達後十日內向本院提出上訴狀( 應附繕本 )，上訴於
臺灣高等法院。
                                          書記官   王曉雁
中        華        民        國     九十一    年    五    月     三    日
附論罪科刑之法條：
刑法第二百十六條
行使第二百十條至第二百十五條之文書者，依偽造、變造文書或登載不實事項或使登
載不實事項之規定處斷。
刑法第二百十四條
明知為不實之事項，而使公務員登載於職務上所掌之公文書，足以生損害於公眾或他
人者，處三年以下有期徒刑、拘役或五百元以下罰金。
